【裁判字號】    90,上訴,1550
【裁判日期】    901130
【裁判案由】    違反公司法等
【裁判全文】
臺灣高等法院高雄分院刑事判決                    九十年度上訴字第一五五號
    上  訴  人  臺灣高雄地方法院檢察署檢察官
    被      告  甲○○
右上訴人因被告違反公司法等案件，不服臺灣高雄地方法院八十八年度訴字第二二九
０號中華民國九十年六月二十日第一審判決（起訴案號：臺灣高雄地方法院檢察署八
十八年度偵緝字第一四一七號），提起上訴，本院判決如左：
      主  文
原判決撤銷。
甲○○公司負責人，公司應收之股款並未實際繳納，而以申請文件表明收足，處罰金
壹萬伍仟元，如易服勞役，以佰元折算壹日。
      事  實
一、甲○○係高科有限公司（下稱高科公司）之董事，係公司法第八條所定之公司負
    責人，其明知公司申請設立登記時，應切實收足股東應繳之股款，不得僅以申請
    文件表明收足，竟於民國八十年五月間，向友人林榮茂租用高雄市○○區○○街
    七十四之四號，設立資本額新台幣（下同）五百萬元之高科公司，並借用友人吳
    甘隸、李次高、許佩宇、李景鴻等人名義為股東，明知其無資力出資，且其餘股
    東亦均未實際出資，竟於同年五月底某日，向不詳姓名之人借用五百萬元存入公
    司籌備處帳戶做為存款證明，並委由不知情之會計師李善餘製作不實繳款明細，
    連同申請書附存款證明表明已收足應收股款之虛偽情事向高雄市政府建設局申請
    公司設立登記，並經高雄市政府建設局審核後，代經濟部核發高科公司之公司執
    照。
二、案經吳甘隸訴請臺灣高雄地方法院檢察署檢察官偵查起訴。
    理  由
一、訊據被告甲○○對於公司籌備時並未有股東實際繳納股款，僅由會計師以銀行存
    款五百萬元之證明書做為申請文件表明收足，以憑申請公司設立登記等事實坦承
    不諱，核與告訴人吳甘隸所指訴情節及證人即列名為高科公司股東之李景鴻在原
    審所證述之其並未實際出資等情節相符，復有申請書、章程、股東出資明細表、
    會計師查核報告、公司設立登記事項卡等附卷可稽，是本案事證明確，被告係高
    科公司負責人，高科公司應收之股款，股東並未實際繳納，而以申請文件表明收
    足之虛偽情事申請公司設立登記之犯行堪以認定。
二、查被告行為時之公司法第九條第三項係規定（七十二年十二月七日條正公布），
    公司應收之股款，股東並未實際繳納，而以申請文件表明收足，公司負責人各處
    五年以下有期徒刑、拘役、或科或併科二萬元以下罰金。嗣於八十六年六月二十
    五日修正公布條文內容為「公司應收之股款，股東並未實際繳納，而以申請文件
    表明收足，公司負責人各處五年以下有期徒刑，拘役或科或併科罰金二萬元以下
    」，再於九十年十一月十二日修正公布，而修正後除條次改為第九條第一項外，
    其法定刑亦修正為「五年以下有期徒刑、拘役或科或併科新台幣五十萬元以上，
    二百五十萬元以下罰金」，是比較行為時法與中間法、裁判時新法，舊法（行為
    時法）顯較有利於被告，故依刑法第二條第一項但書之規定，應適用裁判前之行
    為時法，先予敘明。核被告所為，係犯修正前之（七十二年十二月七日修正公布
    ）公司法第九條第三項之罪，公訴人認係犯八十六年六月二十五日修正公布之公
    司法第九條第三項之罪，顯有誤會。
三、原審就被告違反公司法部分予以論罪科刑固非無見，惟原判決疏未注意被告行為
    時（八十年五月）應適用之行為時法乃七十二年十二月七日修正公布之公司法第
    九條第三項規定，致誤依八十六年六月二十五日修正公布之公司法第九條第三項
    對被告論罪科刑，自屬違誤。檢察官循告訴人請求對詐欺罪部分上訴，惟本件違
    反公司法部分公訴人係認與詐欺罪部分為牽連犯之裁判上一罪關係，故檢察官對
    判決之一部上訴其效力自及於全部，本院自得就全部予審理。又檢察官上訴意旨
    指摘原判決就詐欺部分不另為無罪之諭知係不當，雖無理由（詳後述），但原判
    決關於違反公司法部分既有前揭可議之處，本院自仍得予撤銷改判。爰審酌公司
    法規定公司設立需經股東繳足股款並經主管機關驗資認可之意旨，其理由乃透過
    主管機關之監督以防止虛設公司、防範經濟犯罪等情事發生，並保障社會大眾之
    信賴利益及交易安全，若公司成立驗資之款項非由股東實際繳足，則該公司自身
    資財自有不足，而以虛偽之申請書申請設立公司對與其交易之社會大眾皆有危害
    ，及被告因設公司經營商業一時失慮，始罹法典，且其並非以該公司從事不法行
    為，及犯後坦認此部分犯行，態度尚可等一切情狀，量處如主文所示第二項所示
    之刑，並諭知易服勞役之折算標準，以資懲儆。
三、公訴意旨另以：被告甲○○於成立公司後，因其本身並無資力，公司更無資金週
    轉，故公司自經營之始即處於虧損之狀態，未幾數月，乃於八十年八月二十四日
    即無法支付皇旗資訊股份有限公司（以下稱皇旗公司）之當月帳款七十萬七千五
    百元，甲○○為恐影響與皇旗公司之往來及代理經銷資格，竟意圖為自己不法之
    利益，明知自己無償債及提供擔保之能力，而向吳甘隸佯稱請其先提供房地供公
    司做擔保以取回公司之退票，讓公司得以繼續經營，一星期內必定另提供擔保以
    取代其所提供之擔保，吳甘隸遂應其所請求，提供其母親所有之房地以擔保高科
    公司對皇旗公司之票據債務，藉以獲得免遭皇旗公司依票據追索之期限利益，惟
    因甲○○一直無法另提擔保，吳甘隸因怕高科公司無法負擔債務而使其母親之房
    地遭拍賣，而欲取回，甲○○為免吳甘隸要求取回擔保品，乃書立保證書並簽發
    一千五百萬元之本票表示負責，惟日後公司經濟仍未起色，吳甘隸因而負起抵押
    物保人之責任，嗣後甲○○即避不見面，吳甘隸始知受騙，因認被告尚涉有刑法
    第三百三十九條之詐欺得利罪嫌云云。經查：
    (1)按犯罪事實應依證據認定之，無證據不得推定其犯罪事實，刑事訴訟法第一百
      五十四條定有明文。又按刑事訴訟法上所謂認定犯罪事實之證據，係指足以認
      定被告確有犯罪行為之積極證據而言，如未能發現相當證據或證據不足以證明
  ，自不能以推測或擬制之方法，以為裁判基礎，最高法院二十九年上字第三一
      ○五號及同院四十年台上字第八十六號分別著有判例，此亦為刑法論理中「罪
      疑唯輕原則」之具體表現；復按被害人所述被害情形如無瑕疵可指，而就其他
      方面調查又與事實相符，則其供述固可採為判決基礎；而告訴人之告訴，係以
      使被告受刑事訴追為目的，是其陳述是否與事實相符，仍應調查其他證據以資
      審認（最高法院三十二年度上字第六五七號及五十二年度台上字第一三○○號
      判例要旨參照），無論直接證據或間接證據，其為訴訟上證明，須於通常一般
      人均不至於有所懷疑，而得確信其為真實之程度者，始得據之為有罪之認定，
      倘其證明尚未達此一程度，而有合理性懷疑之存在時，即無從為有罪之認定，
      合先敘明。
    (2)公訴人認被告涉犯詐欺罪嫌，無非係因被告明知公司無償債能力，且知無法履
      行另提供擔保之承諾，卻仍要求告訴人繼續提供房地以擔保公司之票據債務，
      ，且又書立本票以示誠意，藉以獲得延緩追索、擴大告訴人之損害，且事後亦
      僅清償數千元，始認被告涉有詐欺罪嫌。惟訊據被告固坦承有要求告訴人提供
      擔保，而日後亦由告訴人清償該擔保債務等事實，惟堅決否認有何詐欺得利犯
      行，辯稱：伊係徵得告訴人同意且告訴人認自己係公司股東有幫助公司義務，
      始提供擔保，且伊亦確曾徵得林榮茂之同意提供不動產予公司設定擔保，惟因
      事後林榮茂之家人不同意，林榮茂始未提供原先允諾之擔保，且因公司經營狀
      況未見好轉，吳甘隸為免公司債務未清自己的房地將遭拍賣，始由其代為清償
      債務，伊並無詐欺之犯意等語。經查：按刑法第三百三十九條第一項詐欺罪之
      成立，以意圖為自己或第三人不法所有，以詐術使人將本人或第三人之物交付
      為要件。所謂以詐術使人交付，必須被詐欺人因其詐術而陷於錯誤，若其所用
      方法，不能認為詐術，亦不致使人陷於錯誤，即不構成該罪。查本件告訴人乃
      被告為負責人之高科公司股東，有高科公司設立登記事項卡為証，而本件告訴
      人之所以提供擔保，依告訴人所稱：「我認為他跟皇旗資訊進貨，有上市股票
      、有信用我才借他的。」（見八十七年十二月十九日偵訊筆錄）「因他苦苦哀
      求我才答應，因票據已是最後一天，且當時公司經營的很好，我不想公司名譽
      受損，後來也不知公司之支票無法兌現。」（見八十八年十月五日偵訊筆錄）
      「當時因為跳票會影響公司信譽，所以我和被告及林先生討論，由我先提供擔
      保，一週後再由林先生提供擔保。」（見原審九十年六月六日審判筆錄），復
      在本院調查中指訴稱：「設定三百萬元的抵押權，為擔保高科公司的進貨，當
      時他是說他只要一星期他向林榮茂借不動產就可以塗銷了，之後林榮茂沒有拿
      出來。」，足見告訴人本身係高科公司掛名股東，而認公司經營很好，不願公
      司名譽受損且因認僅擔保一星期即可以其他擔保取代故同意提供不動產予公司
      設定抵押權。另查證人林榮茂亦證稱：「被告先找我提供擔保我答應，但後來
      家人不同意，隔天我馬上向宗某說拒絕，拒絕後他找吳某提供擔保，吳某有問
      我是否提供擔保，他說一週後是否換我名義，我有先說同意，隔天有向吳某說
      我家人不同意，他們二人我都有講。」（見八十八年十月二十日偵訊筆錄），
      另該當時高科公司之財務狀況，告訴人亦稱：「當初公司週轉有問題，我是他
      公司員工，覺得那時公司營運不錯，才借錢給他。」（見八十八年三月三十日
      偵訊筆錄）而證人徐皓玲即高科公司會計亦到庭證稱：「那時財務不是很明朗
      ，收支不平衡。虧損大於收益，不過那時是起創期。」（見原審八十九年九月
      十五日訊問筆錄）是綜上所述，因高科公司於設立之初並未實際收取股款，且
      公司創業伊始資金週轉即生問題，而告訴人亦知公司資金週轉有問題，惟因慮
      及高科公司支付予上游廠商皇旗公司之票款如未能屆期兌現履行，將影響公司
      商譽及將來營運狀況，且日後證人林榮茂亦會接替提供擔保，故同意提供前揭
      擔保，而證人林榮茂於商議之際，起初亦確曾同意提供擔保，惟因家人不同意
      ，始不願提供不動產予公司，惟林榮茂亦有告知告訴人，故綜上觀之，尚難認
      被告有施以何詐術令告訴人陷於錯誤而始同意提供擔保。至日後因高科公司經
      營未見起色，財務仍困難故未能清償對皇旗公司之債務，雖告訴人因避免所提
      供之不動產遭拍賣而代為清償債務完畢，亦有高雄市第三信用合作社高三信社
      秘文字第一一五三號函附偵查卷可稽，惟被告於央求告訴人繼續提供上開不動
      產給公司擔保之時，亦曾書立保證書及簽發面額一千五百萬元之本票予告訴人
      以資保證，且於告訴人代為清償公司上開債務以塗銷抵押權時，又書立借據及
      簽發二十張面額共二百萬元之本票以為清償，此有該保證書、借據、本票二十
      一張在卷足憑，設若被告於向告訴人要求提供不動產給公司設定擔保時即有詐
      欺之犯意，則於告訴人提供擔保後，即可不顧告訴人所提供之不動產是否會因
      債務未獲清償而遭拍賣，其何須為求得告訴人能繼續提供該不動產給公司設定
      擔保，而自己書立保證書、借據，並簽發本票達一千七百萬元，以供保証日後
      應負之清償責任，可見被告應係欲維持公司之正常營運，始央求同為公司股東
      之告訴人能繼續提供該不動產讓公司設定擔保，惟因公司先天資金不足，且因
      經營未能獲利，以致事後無法償還告訴人代償之金額，綜上，亦足證被告應無
      詐欺之故意，故被告所辯上情，應堪採信，是揆諸前揭說明，被告雖迄未能履
      行與告訴人之約定，償還告訴人代為清償之債務，亦應屬民事上之債務糾紛，
      而與詐欺罪之構成要件有間，此外，復查無其他積極證據足資證明被告有何詐
      欺之犯行，原應為無罪之諭知，惟公訴意旨認此部分與上開有罪部分有牽連犯
      之裁判上一罪關係，爰不另為無罪之諭知，附此敘明。
據上論結，應依刑事訴訟法第三百六十九條第一項前段、第三百六十四條、第二百九
十九條第一項前段、舊公司法第九條第一項、刑法第十一條前段、第二條第一項但書
、第四十二條第二項、罰金罰鍰提高標準條例第一條前段、第二條，判決如主文。
本案經檢察官林應華到庭執行職務。
中    華    民    國         九十       年     十一     月     三十     日
                              臺灣高等法院高雄分院刑事第三庭
                                  審判長法官  周賢銳
                                        法官  謝宏宗
                                        法官  莊崑山
右正本證明與原本無異。
如不服本判決，應於判決送達後十日內向本院提出上訴狀，其未述理由者並應於提
出上訴狀後十日內向本院補提理由書（應附繕本)。
                                      書記官  邱麗莉
中    華    民    國         九十       年     十二     月      四      日
                                                                      Ｈ


司法院資訊處製作；財團法人民間司法改革基金會備份。
